ACORDAO-COMPLETO-2538239

ACÓRDÃO 1584/2022 ATA 26/2022 - PLENÁRIO

VISTOS, relatados e discutidos estes autos de representação em que se apreciam embargos de declaração opostos pela Empresa Brasileira de Infraestrutura Aeroportuária - Infraero ao Acórdão 925/2022-TCU-Plenário, de minha relatoria, 
ACORDAM os Ministros do Tribunal de Contas da União, reunidos em sessão de Plenário, ante as razões expostas pelo Relator, em:
9.1. não conhecer dos presentes embargos de declaração, por não atenderem os requisitos de admissibilidade previstos no art. 34 da Lei 8.443/1992 c/c o art. 287, § 1º, do RITCU;
9.2. dar ciência à embargante.

Embargos de declaração contra acórdão que apreciou representação acerca de possíveis irregularidades em licitação para a contratação de empresa para manutenção e execução das cercas patrimoniais e não patrimoniais dos aeroportos de Macapá/AP, Corumbá/MS, Campo Grande/MS, Jacarepaguá/RJ, Santarém/PA, Marabá/PA, Belém/PA e Congonhas/SP.

Empresa Brasileira de Infraestrutura Aeroportuária - Infraero.

3. Embargante:  Empresa Brasileira de Infraestrutura Aeroportuária - Infraero.

13.1. Ministros presentes: Ana Arraes (Presidente), Benjamin Zymler, Bruno Dantas, Vital do Rêgo, Jorge Oliveira e Antonio Anastasia.
13.2. Ministros-Substitutos convocados: Augusto Sherman Cavalcanti (Relator) e Marcos Bemquerer Costa.
13.3. Ministro-Substituto presente: André Luís de Carvalho.

AUGUSTO SHERMAN

Ministro-Substituto Augusto Sherman Cavalcanti.

Trata-se de embargos de declaração opostos pela Empresa Brasileira de Infraestrutura Aeroportuária - Infraero, em processo de representação autuado para apurar possíveis irregularidades ocorridas no Registro de Preços 238/ADLI-1/Sede/2021, cujo objeto consistia na contratação de empresa para manutenção e execução das cercas patrimoniais e não patrimoniais de aeroportos.
Confirmada a ausência de estudo técnico preliminar e identificados indícios de falta de competitividade, o Tribunal, consoante Acórdão 925/2022-TCU-Plenário (peça 41) , deliberou por:
"9.1. conhecer da presente representação, satisfeitos os requisitos de admissibilidade previstos no art. 87, § 2º, da Lei 13.303/2016, c/c o art. 237, inciso VI, do Regimento Interno deste Tribunal, para, no mérito, considerá-la parcialmente procedente;
9.2. indeferir o pedido de medida cautelar;
9.3. determinar à Empresa Brasileira de Infraestrutura Aeroportuária (Infraero) , com fundamento no art. 4º, inciso I, da Resolução - TCU 315/2020, que se abstenha de autorizar adesões à ata de registro de preços decorrente da Licitação Eletrônica 238/ADLI-1/Sede/2021;
9.4. dar ciência à Empresa Brasileira de Infraestrutura Aeroportuária (Infraero) , com fundamento no art. 9º, inciso I, da Resolução - TCU 315/2020, para que sejam adotadas medidas internas com vistas à prevenção de outras ocorrências semelhantes, de que a ausência de Estudo Técnico Preliminar como suporte ao Projeto Básico/Termo de Referência na Licitação Eletrônica 238/ADLI-1/Sede/2021 afronta o art. 42, inciso VIII, da Lei 13.303/2016;
9.5. dar ciência desta deliberação à representante e à Empresa Brasileira de Infraestrutura Aeroportuária (Infraero) , para conhecimento; e
9.6. arquivar os presentes autos."
Após ser notificada da deliberação em 9/5/2022 (peça 45) , a Infraero opôs em 19/5/2022 os presentes embargos (peça 48) , nos seguintes termos:
" (...) 
8. Para que o planejamento das licitações da Infraero seja realizado com adequada segurança jurídica, entendemos pela necessidade de que a extensão da decisão seja definida, bem como seja esclarecido o conteúdo mínimo do aludido Estudo Técnico Preliminar sob o regime da Lei nº 13.303, de 2016.
9. A primeira questão que se levanta é se a obrigatoriedade de "Estudos Técnicos Preliminares", na forma do item 9.4 é exclusivo para licitações que tenham por objeto obras e serviços de engenharia, ou se abrange também:
a) a contratação de serviços contínuos de engenharia, os quais, por vezes, são contratados com base nas orientações técnicas do fabricante; e
b) a contratação de serviços em geral (limpeza, vigilância, etc) ;
10. A segunda questão é se a licitação deve ser precedida de documento denominado "Estudo Técnico Preliminar", ou se deve ser precedida de análises internas que deem "indicações" ao projeto básico ou ao termo de referência, conforme o caso.
Termos em que pede deferimento,"
	É o relatório.

Rafael da Anunciação (OAB-DF 29.300) e outros, representando Empresa Brasileira de Infraestrutura Aeroportuária.

Não atuou.

EMBARGOS DE DECLARAÇÃO. REPRESENTAÇÃO. CONTRATAÇÃO PELA INFRAERO DE EMPRESA PARA MANUTENÇÃO E EXECUÇÃO DE CERCAS PATRIMONIAIS E NÃO PATRIMONIAIS EM AEROPORTOS. AUSÊNCIA DE ESTUDO TÉCNICO PRELIMINAR (ETP). PROCEDÊNCIA PARCIAL. DETERMINAÇÃO. CIÊNCIA. SOLICITAÇÃO DE ESCLARECIMENTO QUANTO À EXTENSÃO DA DECISÃO E AO CONTEÚDO DO ETP. NÃO ATENDIDOS OS REQUISITOS DE ADMISSIBILIDADE. NÃO CONHECIMENTO.

REPRESENTAÇÃO (REPR)

não atuou.

Em exame embargos de declaração opostos pela Empresa Brasileira de Infraestrutura Aeroportuária - Infraero, em processo de representação autuado para apurar possíveis irregularidades ocorridas no Registro de Preços 238/ADLI-1/Sede/2021, cujo objeto consistia na contratação de empresa para manutenção e execução de cercas patrimoniais e não patrimoniais de aeroportos.
Confirmada a ausência de Estudo Técnico Preliminar - ETP e identificados indícios de falta de competitividade, o Tribunal, consoante Acórdão 925/2022-TCU-Plenário (peça 41) , considerou a representação parcialmente procedente; determinou à Infraero que se abstenha de autorizar adesões à ata de registro de preços decorrente do certame (item 9.3) ; bem como deu ciência de que a ausência de Estudo Técnico Preliminar como suporte ao Projeto Básico/Termo de Referência na Licitação Eletrônica 238/ADLI-1/Sede/2021 afrontou o art. 42, inciso VIII, da Lei 13.303/2016 (item 9.4) .
A Infraero, então, opôs os presentes embargos, argumentando: "Para que o planejamento das licitações da Infraero seja realizado com adequada segurança jurídica, entendemos pela necessidade de que a extensão da decisão seja definida, bem como seja esclarecido o conteúdo mínimo do aludido Estudo Técnico Preliminar sob o regime da Lei nº 13.303, de 2016."
Nesse sentido, questiona se a obrigatoriedade de estudos técnicos preliminares, na forma do item 9.4, é exclusiva para licitações que tenham por objeto obras e serviços de engenharia, ou se abrange também a contratação de serviços contínuos de engenharia e de serviços em geral (limpeza, vigilância, etc.) ; bem como se a licitação deve ser precedida de documento denominado "Estudo Técnico Preliminar", ou "se deve ser precedida de análises internas que deem 'indicações' ao projeto básico ou ao termo de referência, conforme o caso".
Ressalto que os aclaratórios não devem ser conhecidos, visto que não houve indicação do ponto obscuro, contraditório ou omisso e, portanto, não foram atendidos os requisitos de admissibilidade previstos no art. 287, §1º, do RI/TCU.
Lembro, de forma sucinta, consoante a jurisprudência assente desta Corte (v.g. Acórdão 3339/2013-TCU-Primeira Câmara, 1802/2015-Plenário e 2635/2015-Plenário) que os embargos de declaração têm por objetivo sanar eventual omissão (referente a questões relevantes trazidas pelas partes e não abordadas pelo relator) , obscuridade (dificuldade no entendimento do texto da deliberação que torne incompreensível o comando imposto ou a manifestação de vontade do relator) ou contradição (afirmação conflitante na fundamentação da decisão ou entre esta e a conclusão alcançada pelo relator) .
Ocorre que, como visto, a Infraero sequer alegou a ocorrência de tais falhas.
Na realidade, o que a empresa pública solicita é o esclarecimento de dúvidas quanto à extensão da decisão e ao conteúdo do ETP.
Em situações similares, a exemplo do deliberado por meio do Acórdão 3078/2009-TCU-Primeira Câmara (Relator Walton Alencar Rodrigues) , o Tribunal não conheceu dos embargos, "porquanto não visam corrigir obscuridade na decisão do Tribunal, mas sim obter esclarecimentos a respeito da aplicação do art. 3º, § 1º, da Lei nº 10.192/2001, o que se assemelharia à consulta, para a qual a embargante não possui legitimidade".
Também nessa direção, o voto condutor do Acórdão 2408/2018-TCU-Plenário (Relator Ministro Marcos Bemquerer) elucida o posicionamento desta Corte a respeito:
"13. Principio pelos questionamentos oferecidos pela servidora. Entendo que não deve prosperar a pretensão da embargante de obter do Tribunal, em caráter consultivo, respostas para as indagações suscitadas. A uma, porque o esclarecimento de dúvidas, por si só, não justifica a oposição de embargos. A duas, porquanto não é viável e tampouco necessário que esta Corte preveja em suas decisões as consequências de atos que ainda não se consumaram - [...] -, sob pena de prestar atividade consultiva para quem não é legitimado para tanto.
 (...) 
17. Diante desse contexto, creio que as questões apresentadas pela embargante não devem ser respondidas, sob pena de se configurar atividade consultiva que, além de desatender os requisitos estritos necessários de admissibilidade dessa espécie processual (Consulta) , não justifica a oposição de embargos declaratórios."
No presente caso, de igual modo, a Infraero não consta entre os legitimados previstos no art. 264 do RITCU a formular consulta a esta Corte, como não apontou eventual omissão, obscuridade ou contradição na deliberação embargada.
Com efeito, proponho que não sejam conhecidos os presentes embargos de declaração, por não atenderem os requisitos de admissibilidade previstos no art. 34 da Lei 8.443/1992 c/c o art. 287, § 1º, do RITCU.
	Ante o exposto, manifesto-me por que o Tribunal aprove o Acórdão que ora submeto à deliberação deste Colegiado.
TCU, Sala das Sessões, em 6 de julho de 2022.
AUGUSTO SHERMAN CAVALCANTI 
Relator